【裁判字號】    90,上易,1723
【裁判日期】    901108
【裁判案由】    侵占
【裁判全文】
臺灣高等法院臺中分院刑事判決                    九十年度上易字第一七二三號
    上  訴  人  臺灣臺中地方法院檢察署檢察官
    被      告  乙○○
    選任辯護人  廖志堯
右上訴人因被告侵占案件，不服臺灣臺中地方法院九十年度易字第五七二號中華民國
九十年六月二十九日第一審判決（起訴案號：臺灣臺中地方法院檢察署八十九年度偵
字第一三六一○號），提起上訴，本院判決如左：
    主      文
原判決撤銷。
乙○○連續意圖為自己不法之所有，而侵占對於業務上所持有之物，處有期徒刑陸月
，如易科罰金，以參佰元折算壹日。緩刑貳年。
    事      實
一、乙○○為台中市立崇德國中教師（現已調至台中市立北新國中），於民國八十六
    年八月一日至八十七年七月三十一日期間，兼任該校員生消費合作社（以下稱員
    生社）第九屆經理，負責監督並管理員生社之經營販售事宜，為從事業務之人，
    竟於八十六年九月十一日，以協助經營員生社，因課務繁重，擬申請代課加班費
    ，以減輕負擔為由，向理事主席賴泗洲提出簽呈，申請經理加班費，預計以每週
    四節，每月合計新台幣（下同）五千七百六十元，經賴泗洲批准。乙○○即自八
    十六年九月至八十七年六月間，向不知情之外聘僱員李麗娟，自員生社收取之現
    金中，按月支領六千元之代課費，乙○○明知該筆現金應用以支付代課費，竟意
    圖為自己不法之所有，並基於概括之犯意，將該筆業務上所持有之物，以變易持
    有為所有之意思予以侵占入己，總計十個月共連續侵占六萬元。嗣經理事會決議
    不得領取後，乙○○始於八十七年十月間，將該六萬元繳回員生社。
二、案經台灣台中地方法院檢察署接獲檢舉指揮法務部調查局中部地區機動工作組函
    送偵查起訴。
    理      由
一、訊據被告乙○○承確按月向員生社支領代課費六千元，支領十個月，共計六萬元
    之情事，惟矢口否認有業務侵占犯行，辯稱：我是因為第一次擔任合作社的經理
    ，所以在（八十六年）九月初的時候，參加經理講習的時候，雙十、居仁國中的
    老師間任經理都有減課，有減十節課，我回來後就像校長報告，後來我寫簽呈，
    同意我減四節課，代課費是有代課就可以領這個費用，是用這個名義來酌減授課
    時數，我一個禮拜有二十四節課，並沒有減課，所以用這個名義來領代課加班費
    ，酌減四節課。我沒有實際保管這些錢，我是上簽呈之後才領代課加班費，教室
    日誌並沒有很明顯的記載，相關資料也銷燬了，所以沒有辦法證明我有請人代課
    ，但我實際是有請人幫我代課云云。經查右揭事實，業據證人賴泗洲、李麗娟、
    劉火明、陳輝雄於法務部調查局中部地區機動組（以下簡稱中機組）調查時、偵
    查中分別證述甚詳，並有簽呈一紙附卷，可資佐證。而被告既係因兼任員生社經
    理，事務繁忙，無暇上課，須找其他老師代課，始以簽呈申請代課加班費，故該
    代課加班費之目的，應係作為請其他老師代課之用，被告領取之後，理應請其他
    老師代課，並將該款交予為其代課之老師，始為合理。惟證人蔡光男於偵查中證
    稱：他（指被告）大都找我代課上午第三堂，理由是他比較少回嘉義，老婆會上
    來台中看他，所以要我代理他一下，他要去車站載他太太，但也不是一定第三堂
    課，且前後持續只一個多月而已，並沒有達一學期。‧‧‧（問：蔡是否有以要
    做員生社的業務，固定每個禮拜請你代理四堂課？）沒有，我幫他代課期間，根
    本不知道他有拿員生社的錢之事，是直到事後學校在查這件事後，我才瞭解等語
    （見偵查卷第三一九頁）。其於原審雖證稱：如以百分比計算，某一班的體育課
    一學期下來大約有三分之一的克，是伊幫被告代的，惟仍未證述有領取前開代課
    費之情事。足認被告請蔡光男老師代課之原因，乃係其妻前來台中，欲前往車站
    接其妻之故，並非因擔任員生社經理，因事務繁忙，始請蔡光男老師代課。可見
    被告並無依照原簽所述之情形，請其他老師代課，亦未將前開費用交與為其代課
    之老師，而係將該代課費，自行支配花用，其有為自己不法所有之意圖，並易持
    有為所有之意思，而將前開費用予以侵占之行為，至為明顯。是證人蔡光男於原
    審之證言，尚不足為有利於被告之證明。被告所辯，無非係事後卸責之詞，不足
    採信，本件事證明確，被告犯行堪以認定。
二、經查被告擔任員生社經理，對於該員生社之業務經營、往來經費等，均有監督、
    管理之權，係屬從事業務之人，且其領取前開費用，亦基於經理之身分，始可領
    取，自屬其業務上所持有之物，被告予以侵占之行為，核犯刑法第三百三十六條
    第二項之業務侵占罪。公訴意旨認為被告係犯刑法第三百三十五條第一項之侵占
    罪，起訴法條容有未洽，應予變更。查被告多次犯行，先後為之，犯罪手法及構
    成要件均相同，顯係基於概括犯意反覆為之，應依連續犯之規定論以一罪，惟被
    告所侵占之金額尚非鉅大，爰不予加重其刑。原審未詳予勾稽，僅以被告未經手
    保管金錢，其按月所領取之代課費，本非被告原所持有之他人之物，而認為被告
    不構成侵占罪，諭知被告無罪之判決，不無違誤，自屬無可維持，檢察官上訴指
    摘原判決不當，為有理由，應由本院撤銷改判。又查刑法第四十一條，業已於民
    國九十年一月十日修正公布，於同年月十二日生效，被告犯罪後，法律有變更，
    依刑法第二條第一項前段規定，應適用裁判時之法律，併予敘明。爰審酌被告犯
    罪之動機、目的、手段、犯罪所生損害不大，犯罪後並已經將所侵占之款項歸還
    員生社，並已表示後悔之態度等一切情狀，量處如主文第二項所示之刑，並諭知
    易科罰金之折算標準。末查被告未曾受有期徒刑以上刑之宣告，有台灣高等法院
    被告全國前案紀錄表在卷可稽，其經此次教訓，當知警惕守法，應無再犯之虞，
    本院認其所宣告之刑，以暫不執行為適當，併予宣告緩刑二年，以啟自新。
據上論結，應依刑事訴訟法第三百六十九條第一項前段、第三百六十四條、第二百九
十九條第一項前段、第三百條，刑法第五十六條前段、第三百三十六條第二項、第七
十四條第一款、第二條第一項前段修正後刑法第四十一條第一項，罰金罰鍰提高標準
條例第一條前段、第二條，判決如主文。
本案經檢察官甲○○到庭執行職務。
中      華      民      國      九十    年      十一    月      八      日
                                臺灣高等法院臺中分院刑事第五庭
                                      審判長法  官  袁  從  楨
                                            法  官  姚  勳  昌
                                            法  官  郭  同  奇
右正本證明與原本無異。
不得上訴。
                                            書記官  康  孝  慈
中      華      民      國      九十    年      十一    月      九      日
附錄論罪科刑法條
刑法第三百三十六條第二項
對於業務上所持有之物，犯前條第一項之罪者，處六月以上五年以下有期徒刑，得併
科三千元以下罰金。
                                                                        Ａ


司法院資訊處製作；財團法人民間司法改革基金會備份。
